ACORDAO-COMPLETO-2553050

ACÓRDÃO 7302/2022 ATA 36/2022 - PRIMEIRA CÂMARA

VISTOS, relatados e discutidos estes autos de aposentadoria, em que se examina, nesta fase processual, pedido de reexame interposto pela Câmara dos Deputados contra o Acórdão 18350/2021-TCU-Primeira Câmara, que julgou ilegal e negou registro ao ato de aposentadoria de ex-servidora daquele órgão em decorrência do recebimento de "quintos" após o advento da Lei 9.624/1998, bem como pelo reajuste dessa parcela com base na Lei 13.323/2016.
ACORDAM os ministros do Tribunal de Contas da União, reunidos em sessão da 1ª Câmara, ante as razões expostas pelo Relator e com fundamento no art. 48 c/c os arts. 32 e 33, todos da Lei 8.443/1992, em:
9.1. conhecer do pedido de reexame, para, no mérito, negar-lhe provimento;
9.2. encaminhar cópia deste acórdão à recorrente, com a informação de que o inteiro teor do relatório e do voto que o fundamentam está disponível no endereço eletrônico www.tcu.gov.br/acordaos.

Pedido de reexame interposto por Câmara dos Deputados contra decisão que julgou ilegal e negou registro ao ato de aposentadoria de ex-servidora daquele órgão em decorrência do recebimento de quintos após o advento da Lei 9.624/1998, bem como pelo reajuste dessa parcela com base na Lei 13.323/2016.

Primeira Câmara

Câmara dos Deputados

3. Recorrente: Câmara dos Deputados (00.530.352/0001-59)
3.1. Interessada: Tatiana Felix Souza (XXX.895.301-XX), servidora aposentada

13.1. Ministros presentes: Benjamin Zymler (na Presidência), Vital do Rêgo e Jorge Oliveira (Relator).
13.2. Ministro-Substituto convocado: Marcos Bemquerer Costa.
13.3. Ministros-Substitutos presentes: Augusto Sherman Cavalcanti e Weder de Oliveira.

JORGE OLIVEIRA

Ministro-Substituto André Luís de Carvalho

Trata-se de pedido de reexame interposto pela Câmara dos Deputados contra o Acórdão 18350/2021-TCU-Primeira Câmara, que julgou ilegal e negou registro ao ato de aposentadoria de Tatiana Felix Souza em decorrência do recebimento de "quintos" após o advento da Lei 9.624/1998, bem como pelo reajuste dessa parcela com base na Lei 13.323/2016.
2.	A decisão recorrida foi lavrada com o seguinte teor:
	"VISTOS, relatados e discutidos estes autos, que tratam do ato inicial de aposentadoria emitido, no âmbito da Câmara dos Deputados, em favor de Tatiana Felix Souza.
	ACORDAM os Ministros do Tribunal de Contas da União, reunidos em sessão da 1ª Câmara, diante das razões expostas pelo Relator, com fundamento no art. 71, inciso III, da Constituição Federal e nos arts. 1º, inciso V, 39, inciso II, e 45 da Lei 8.443/1992, em:
	9.1. considerar ilegal o ato de aposentadoria de Tatiana Felix Souza (XXX.895.301-XX) , recusando seu registro;
	9.2. dispensar o ressarcimento das quantias indevidamente recebidas, em boa-fé, pela interessada, consoante o Enunciado 106 da Súmula de Jurisprudência deste Tribunal;
	9.3. determinar à Câmara dos Deputados que:
	9.3.1. faça cessar, no prazo de 15 (quinze) dias, contado a partir da ciência desta deliberação, os pagamentos decorrentes do ato impugnado, sob pena de responsabilidade solidária da autoridade administrativa omissa, consoante disposto nos arts. 71, inciso IX, da Constituição Federal e 262 do Regimento Interno desta Corte;
	9.3.2. dê ciência desta deliberação à interessada, alertando-a de que o efeito suspensivo proveniente da interposição de eventuais recursos, caso não providos, não a exime da devolução dos valores indevidamente percebidos após a notificação;
	9.3.3. envie a esta Corte de Contas, no prazo de 30 (trinta) dias, por cópia, comprovante de que a interessada teve ciência desta deliberação;
	9.3.4. promova o destaque dos 'quintos' incorporados em decorrência do exercício de função comissionada posteriormente a 8/4/1998 até 4/9/2001, transformando-os em parcela compensatória a ser absorvida por quaisquer reajustes futuros, conforme decidido pelo STF no Recurso Extraordinário 638.115/CE;
	9.3.5. adote as providências pertinentes no sentido de corrigir os 'quintos' incorporados à remuneração da interessada, excluindo reajustes que não decorram de revisão geral de remuneração do funcionalismo federal, desde a edição da Lei 9.527/1997, para as parcelas até então incorporadas e convertidas em VPNI;
	9.4. esclarecer à unidade de origem, com supedâneo no art. 262, § 2º, do Regimento Interno, que a concessão considerada ilegal poderá prosperar mediante a emissão e o encaminhamento a este Tribunal de novo ato concessório, escoimado das irregularidades apontadas nestes autos."
3.	Transcrevo, a seguir, trecho da instrução elaborada pela Secretaria de Recursos - Serur, que analisou os argumentos da recorrente:
	"[...]
	HISTÓRICO 
	2. O ato de aposentadoria de Tatiana Felix Souza foi julgado ilegal, por incluir a incorporação de parcelas de quintos/décimos, referentes ao exercício de função de confiança posterior ao advento da Lei 9.624/1998. Mesmo que a incorporação tenha ocorrido com base em decisão judicial transitada em julgado, ainda assim o STF a considera sem amparo legal.
	2.1. Detectou-se, ainda, que os valores dos quintos incluídos nos proventos da interessada foram indevidamente reajustados pelos índices previstos na Lei 13.323/2016, que não se caracteriza como uma lei de revisão geral da remuneração dos servidores públicos federais.
	ADMISSIBILIDADE
	3. Reitera-se o exame de admissibilidade realizado pelo Sar/Serur (peça 14) , que opinou pelo conhecimento do recurso, nos termos do art. 48 da Lei 8.443/1992, c/c os arts. 285 e 286, parágrafo único, do RI/TCU, suspendendo-se os efeitos dos itens 9.3 e 9.3.5 do Acórdão 18350/2021-TCU-Primeira Câmara. O Excelentíssimo Senhor Ministro Jorge Oliveira, mediante despacho de peça 22, conheceu do pedido de reexame, nos moldes propostos pela Serur.
	EXAME DE MÉRITO
	4. Delimitação
	4.1. Constitui objeto do presente recurso definir se são regulares os reajustes dos valores das parcelas de quintos pelos índices previstos na Lei 13.323/2016, aplicada pela Câmara dos Deputados como lei de revisão geral da remuneração dos servidores públicos federais.
	4.2. A Câmara dos Deputados ressaltou que o pedido de reexame cinge-se ao subitem 9.3.5 do acórdão recorrido, que contém determinação para que o órgão de origem promova o ajuste da parcela de quintos para os valores anteriores à vigência do diploma legal acima referido. 
	5. Dos reajustes dos valores das parcelas de quintos com aplicação dos índices previstos na Lei 13.323/2016
	5.1. A Câmara dos Deputados dá início à redação das razões do reexame abordando o conceito do termo 'remuneração', com transcrição da determinação contida no item 9.3.5 do acórdão vergastado, para divergir e solicitar sua revisão, com base nos seguintes argumentos (peça 13, pp. 5-6) .
	5.2. A Lei 13.323/2016 estabeleceu que o reajuste incidiria sobre a remuneração dos servidores da Câmara dos Deputados e a VPNI está justamente sujeita a sofrer reajustes (peça 13, pp. 6-7) .
	5.3. O conceito de remuneração pode ser extraído do art. 1º, inciso III, da Lei 8.852/1994, sendo que a vantagem do art. 62-A é justamente a VPNI, compreendida no conceito de remuneração (peça 13, p. 7) .
	5.4. Seguindo critérios já previstos em lei, a Portaria 402/2008, do então Ministério da Previdência Social, ao disciplinar os parâmetros e as diretrizes gerais para organização e funcionamento dos regimes próprios de previdência social dos servidores públicos, em cumprimento às Leis 9.717/1998 e 10.887/2004, traz a mesma definição de remuneração em seu art. 23, § 5º, pois considera remuneração do cargo efetivo o valor constituído pelos vencimentos e vantagens pecuniárias permanentes acrescido dos adicionais de caráter individual e das vantagens pessoais permanentes (peça 13, pp. 7-8) .
	5.5. O reajuste geral ou setorial com conteúdo de revisão geral já foi amplamente discutido e objeto de inúmeros debates (Leis 11.169/2005, 11.170/2005 e 11.383/2006) , tendo-se chegado à conclusão de que a VPNI sofre reajustes setoriais, com caráter de revisão geral, nos termos do Acórdão 262/2011-TCU-Plenário, de relatoria do Ministro Valmir Campelo (peça 13, pp. 8-11) . 
	5.6. Essa jurisprudência tem guiado a atuação da Câmara dos Deputados, não havendo qualquer razão jurídica para questionar o reajuste da Lei 13.323/2016, que incidiu sobre a VPNI da aposentada Tatiana Felix Souza, cujo ato foi julgado ilegal pelo acórdão recorrido (peça 13, p. 12) . 
	5.7. Diante disso, requer que seja tornada sem efeito a determinação contida no item 9.3.5 do referido acórdão, na parte relativa à impugnação dos reajustes conferidos pela Lei 13.323/2016 sobre a VPNI (peça 13, p. 12) .
	Análise
	5.8. No que tange à definição de remuneração prevista na Lei 8.852/1994, é de se observar que se aplica, tão somente, ao regramento da referida norma, conforme se pode depreender do disposto em seu art. 1º: 
	'Art. 1º Para os efeitos desta Lei, a retribuição pecuniária devida na administração pública direta, indireta e fundacional de qualquer dos Poderes da União compreende:
	(...) 
	III - como remuneração, a soma dos vencimentos com os adicionais de caráter individual e demais vantagens, nestas compreendidas as relativas à natureza ou ao local de trabalho e a prevista no art. 62 da Lei 8.112/1990, ou outra paga sob o mesmo fundamento, sendo excluídas:
	(...) '
	5.9. Cumpre ressaltar que a Lei 8.852/1994 dispõe sobre a aplicação dos arts. 37, incisos XI e XII (teto remuneratório) , e 39, § 1º (fixação de padrões de vencimento) , da Constituição Federal, e dá outras providências, que não estão em reexame no presente recurso.
	5.10. Já a Portaria 402/2008, do então Ministério da Previdência Social, editada em cumprimento às Leis 9.717/1998 e 10.887/2004, traz a definição de remuneração para fins de disciplinamento da reforma previdenciária decorrente da promulgação da Emenda Constitucional 41/2003, uma vez que os servidores somente podiam carrear para os proventos as rubricas sobre as quais fizessem recolhimento para o regime próprio de previdência social, entre as quais a VPNI relativa a quintos. Com a extinção do direito à incorporação de novas parcelas quintos, deixou de ser possível contribuir sobre o valor percebido a título de exercício de função de confiança.
	5.11. Quanto à alegação de que a vantagem do art. 62-A é justamente a VPNI, compreendida no conceito de remuneração, verifica-se que esse dispositivo foi incluído na Lei 8.112/1990 pela Medida Provisória 2.225-45/2001, transformando em VPNI os quintos incorporados pelos servidores, assim como estabelecendo, em seu parágrafo único, que a VPNI somente estará sujeita às revisões gerais de remuneração dos servidores públicos federais, na mesma linha do disciplinado no art. 15, § 1º, da Lei 9.527/1997.
	5.12. A Lei 13.323/2016, que reajustou a remuneração dos servidores da Câmara dos Deputados e disciplinou o pagamento de parcelas remuneratórias devidas a esses servidores, não se caracteriza como uma lei de revisão geral da remuneração dos servidores públicos federais, tal como foram as Leis 10.331/2001 e 10.697/2003.
	5.13. Em consonância com a jurisprudência do Superior Tribunal de Justiça, os quintos incorporados até a edição da Lei 9.527/1997 devem ser atualizados de acordo com os critérios adotados para a revisão geral da remuneração dos servidores públicos federais (EDcl no AgInt no Recurso Especial 1.516.357/RS. Relator: Ministro Mauro Campbell Marques, julgado em 21/6/2018) .
	5.14. Assim, tem-se que o entendimento, adotado no julgamento de representação que levou à prolação do Acórdão 262/2011-TCU-Plenário, de relatoria do Ministro Valmir Campelo, encontra-se restrito ao exame se as Leis 11.169/2005, 11.170/2005 e 11.383/2006 concederam reajustes setoriais, com caráter de revisão geral, não cabendo sua extrapolação para balizar a aplicação de novos reajustamentos a incidir ou não sobre a VPNI.
	5.15. Registra-se que, mesmo a Lei 11.784/2008, concessiva de reestruturações de inúmeros planos de cargos e carreiras de servidores públicos federais e de aumentos remuneratórios, inclusive de militares, não foi considerada como 'lei de revisão geral de remuneração' pela Justiça Federal, in verbis (...) :
	'ADMINISTRATIVO. SERVIDOR PÚBLICO. QUINTOS INCORPORADOS. REAJUSTE VPNI. INCORPORAÇÃO DA GRATIFICAÇÃO DE ESTÍMULO À DOCÊNCIA (GED) À VPNI. IMPOSSIBILIDADE. DIREITO À INCORPORAÇÃO DO REAJUSTE DE 3,17% SOBRE A VPNI. OBSERVADA A PRESCRIÇÃO QUINQUENAL.
	(...) 
	3. Há posicionamento consolidado na jurisprudência pátria no sentido de que a desvinculação entre o valor das funções de confiança e cargos em comissão das parcelas de quintos e a transformação desta em VPNI não viola preceitos constitucionais, sendo legítima a alteração unilateral pela Administração, por intermédio de lei, desde que preservado o direito à irredutibilidade de vencimentos, previsto no art. 37, inciso V, da Constituição Federal de 1988. Assim, os aumentos dos valores dos cargos de direção ou das funções gratificadas, posteriores à incorporação dos quintos/décimos já transformados em vantagem pessoal, não podem repercutir sobre a remuneração ou proventos dos servidores.
	4. No caso dos autos, o servidor já obteve os reajustes de 3,5% (três inteiros e cinco décimos por cento) e de 1% (um por cento) por força das Leis 10.331/2001 e 10.697/2003, faltando interesse de agir quanto a esse pedido. Por outro lado, a Lei 11.784/2008 não instituiu qualquer revisão geral da remuneração dos servidores públicos federais, mas, apenas, implementou nova estrutura remuneratória dos cargos integrantes da Carreira do Magistério Superior, fixando novos valores do vencimento básico, motivo pelo qual não gera direito ao reajuste da VPNI.' (AC 0009474.24.2010.4.01.3801, Juiz Federal Ciro José de Andrade Arapiraca, TRF1 - Primeira Turma, e-DJF1 24/4/2019 PAG.) 
	5.16. É entendimento do STF que o reajuste de remunerações e subsídios por lei específica tem por objeto a readequação da retribuição pecuniária devida pelo exercício de determinado cargo, ajustando-a à realidade das suas responsabilidades, atribuições e mercado de trabalho, enquanto que a revisão geral anual tem por escopo a mera recomposição do poder aquisitivo das remunerações e subsídios de todos os servidores públicos e agentes políticos de determinado ente federativo (STF, ADI 3.968/PR, Relator: Ministro Luiz Fux, Tribunal Pleno, DJe 17/12/2019) .
	5.17. Dessa forma, deve-se rejeitar as alegações formuladas pela recorrente.
	CONCLUSÃO
	6. Da análise de mérito, conclui-se que são irregulares os reajustes dos valores das parcelas de quintos pagos pela Câmara dos Deputados, mediante a aplicação dos índices previstos na Lei 13.323/2016, por não se tratar de lei de revisão geral da remuneração dos servidores públicos federais.
	6.1. Por conseguinte, entende-se que deve ser negado provimento ao presente recurso.
	PROPOSTA DE ENCAMINHAMENTO
	8. Ante o exposto, submetem-se os autos à consideração superior, propondo-se, com fundamento no art. 48 da Lei 8.443/1992:
	a) conhecer do recurso e, no mérito, negar-lhe provimento;
	b) informar à recorrente e demais interessados do acórdão a ser proferido, destacando que o relatório e o voto que o fundamentam podem ser acessados por meio do endereço eletrônico www.tcu.gov.br/acordaos."
4.	O Ministério Público junto ao TCU, representado neste processo pelo Procurador Sérgio Ricardo Costa Caribé, manifestou-se de acordo com a proposta de encaminhamento da unidade técnica.
	É o relatório.

não há

Procurador Sérgio Ricardo Costa Caribé

PEDIDO DE REEXAME. APOSENTADORIA. CÔMPUTO DE QUINTOS APÓS O ADVENTO DA LEI 9.624/1998. IRREGULARIDADE NO REAJUSTE DOS QUINTOS COM BASE NA LEI 13.323/2016. NEGATIVA DE REGISTRO. CONHECIMENTO DO RECURSO. IMPROCEDÊNCIA DAS ALEGAÇÕES RECURSAIS. NEGATIVA DE PROVIMENTO.

APOSENTADORIA (APOS)

Secretaria de Recursos (Serur)

Atendidos os requisitos de admissibilidade previstos nos arts. 33 e 48 da Lei 8.443/1992, c/c os arts. 285 e 286 do RI/TCU, o expediente encaminhado pela Câmara dos Deputados pode ser conhecido como pedido de reexame contra o Acórdão 18350/2021-TCU-Primeira Câmara.
2. 	A decisão recorrida considerou ilegal a aposentadoria de ex-servidora daquele órgão, em decorrência do recebimento da vantagem denominada "quintos" após o advento da Lei 9.624/1998, bem como pelo reajuste dessa parcela com base na Lei 13.323/2016.
3.	Em síntese, a Câmara dos Deputados alega que o reajuste previsto na Lei 13.323/2016 deve incidir sobre a parcela de quintos. Para tanto, argumenta que a Lei 13.323/2016 estabeleceu reajuste incidente sobre a remuneração dos servidores da Câmara dos Deputados - conceito este que englobaria as VPNIs. Defende, ainda, que a referida Lei promoveu reajuste setorial com caráter de revisão geral.
4.	A Secretaria de Recursos, com o apoio do Ministério Público junto ao TCU, concluiu que a Lei 13.323/2016 não tratou de revisão geral da remuneração dos servidores públicos federais, mas sim de reajuste específico dos servidores da Câmara dos Deputados e, portanto, não deve incidir sobre a parcela de quintos.
5.	No mérito, acolho integralmente a análise empreendida pela secretaria especializada e adoto como razões de decidir os fundamentos sustentados no parecer que compõe o relatório precedente, sem prejuízo de tecer as seguintes considerações.
6.	A jurisprudência do Tribunal é uniforme quanto ao entendimento de que a Lei 13.323/2016, que reajustou a remuneração dos servidores da Câmara dos Deputados e disciplinou o pagamento de parcelas remuneratórias devidas a esses servidores, não se caracteriza como lei de revisão geral da remuneração dos servidores públicos federais. Cito os Acórdãos 1.624/2022, 12.137/2021, 17.236/2021 e 18.878/2021, todos desta 1ª Câmara, e 6.297/2021, da 2ª Câmara.
7.	Como se sabe, a Lei 9.527/1997 extinguiu a incorporação de quintos e os converteu em " (...) vantagem pessoal nominalmente identificada, sujeita exclusivamente à atualização decorrente da revisão geral da remuneração dos servidores públicos federais".
8.	Além disso, o Acórdão 262/2011-TCU-Plenário, citado pela recorrente, tratou especificamente das Leis 11.169/2005, 11.170/2005 e 11.383/2006, que concederam reajustes setoriais, com caráter de revisão geral. Dessa forma, não há aderência entre o precedente invocado e o caso aqui examinado.
9.	Quanto à incorporação de quintos, importante mencionar que a análise de legalidade feita por este Tribunal para fins de registro de atos de pessoal compreende não apenas exame dos valores recebidos, mas também de sua aderência à legislação específica.
10.	A percepção de quintos após a edição da Lei 9.624/1998 já foi reconhecida pelo Supremo Tribunal Federal como inconstitucional. Assim, não resta dúvida acerca da ilegalidade da aposentadoria apreciada neste processo.
11.	O próprio STF, ao analisar a matéria e ter em vista os princípios da segurança jurídica e para preservar a estabilidade das relações consolidadas, modulou os efeitos de sua decisão. Essa orientação tem sido rigorosamente acompanhada pelo TCU, não cabendo reparos às determinações expedidas à Câmara dos Deputados pelo Acórdão 18350/2021-TCU-Primeira Câmara.
12.	Desse modo, demonstrada a insuficiência dos argumentos recursais para alterar a deliberação atacada, deve ser negado provimento ao pedido de reexame.
	Ante o exposto, manifesto minha concordância com a proposta de encaminhamento uniforme da unidade técnica e do MP/TCU e voto por que o Tribunal adote a minuta de acórdão que ora submeto à deliberação deste Colegiado.
TCU, Sala das Sessões, em 11 de outubro de 2022.
JORGE OLIVEIRA 
Relator